臺灣高等法院刑事判決
110年度上訴字第47號
上  訴  人  臺灣基隆地方檢察署檢察官
被      告  張順和



上列上訴人因被告違反洗錢防制法等案件，不服臺灣基隆地方法
院109年度金訴字第117號，中華民國109年11月27日第一審判決
（聲請簡易判決處刑案號：臺灣基隆地方檢察署109年度偵字第3
582號），提起上訴，本院判決如下：
    主  文
原判決撤銷。
張順和幫助犯洗錢防制法第十四條第一項之洗錢罪，處有期徒刑
參月，併科罰金新臺幣壹萬元，罰金如易服勞役，以新臺幣壹仟
元折算壹日。緩刑貳年。
未扣案之犯罪所得新臺幣壹仟元沒收，於全部或一部不能沒收或
不宜執行沒收時，追徵其價額。
    事  實
一、張順和明知近年來以虛設、借用或買賣人頭帳戶之方式，供
    詐欺者作為詐欺他人交付財物等不法用途多有所聞，而金融
    機構帳戶係個人理財之重要工具，關係個人財產、信用之表
    徵，應可預見將金融機構存摺、提款卡及密碼等資料提供予
    他人，可能供詐欺者所用，便利詐欺者得多次詐騙不特定民
    眾將款項匯入該人頭帳戶，再將該犯罪所得轉出，製造金流
    斷點，達到掩飾、隱匿之結果，以逃避檢警之追緝，竟仍不
    違背其本意，基於幫助詐欺取財及幫助洗錢之不確定故意，
    於民國108年9月間透過網路通訊軟體LINE與真實姓名、年籍
    均不詳、綽號「小虎」之成年男子聯繫，於108年9月17日至
    合作金庫銀行東三重行分行辦理FXML憑證服務申請，隨後將
    所申辦合作金庫銀行帳戶（帳號000-0000000000000號，下
    稱合作金庫帳戶）之存摺、憑證晶片小卡（含密碼）及證件
    影本，交給「小虎」指示收取之人，並於同年10月2日取得
    新臺幣（下同）4,000元之報酬後，再將提款卡（含密碼）
    寄給「小虎」。嗣「小虎」及所屬詐騙集團成員取得前開合
    作金庫帳戶資料後，即意圖為自己不法之所有，基於詐欺取
    財之犯意，於108年12月6日凌晨2時許，在臉書以「劉闊」
    名義私訊張雅婷，向張雅婷佯稱販售iPhone6S plus行動電
    話云云，致張雅婷陷於錯誤，依指示於同日15時25分許，透
    過網路銀行匯款3,000元至綁定張順和上開合作金庫帳戶之
    台北富邦商業銀行虛擬帳號（帳號：000-00000000000000號
    ），再撥付至張順和之合作金庫帳戶內，並遭前開施用詐術
    之人提領。嗣張雅婷發現受騙後報警處理，警方循線而查獲
    上情。
二、案經張雅婷訴由臺北市政府警察局信義分局轉送基隆市警察
    局第二分局報告臺灣基隆地方檢察署檢察官偵查後聲請簡易
    判決處刑。
    理  由
一、證據能力部分：
  ㈠按被告以外之人於審判外之言詞或書面陳述，雖不符刑事訴
    訟法第159條之1至第159條之4之規定，而經當事人於審判程
    序同意作為證據，法院審酌該言詞陳述或書面陳述作成時之
    情況，認為適當者，亦得為證據；當事人、代理人或辯護人
    於法院調查證據時，知有第159條第1項不得為證據之情形，
    而未於言詞辯論終結前聲明異議者，視為有前項之同意；刑
    事訴訟法第159條之5定有明文。查本判決下列認定事實所引
    用之被告以外之人於審判外所為之供述證據資料，公訴人及
    被告張順和對本院提示之卷證，均表示對於證據能力沒有意
    見而不予爭執，且迄至言詞辯論終結前亦未再聲明異議，本
    院審酌上開證據資料製作時之情況，尚無違法不當或證明力
    明顯過低之瑕疵，亦認以之作為證據，應屬適當。
  ㈡本判決下列認定事實所引用之非供述證據，並無證據證明係
    公務員違背法定程序取得之證據，且與本件待證事實具有自
    然之關聯性，均得作為證據。　　
二、認定事實所憑之證據及理由：
　　上開犯罪事實，業據被告於原審準備程序及審理、本院審理
    時均坦承不諱（見原審金訴卷第39、172-173、175頁；本院
    卷第46、49頁），核與證人即告訴人張雅婷於警詢證述因遭
    詐騙而匯款至綁定上開合作金庫帳戶之台北富邦商業銀行虛
    擬帳號等情相符（見偵卷第37-41頁），並有合作金庫商業
    銀行東三重分行109年4月13日函及隨函檢附之新開戶建檔登
    錄單及歷史交易明細、正多科技有限公司函、匯富科技有限
    公司109年1月8日函暨附件、台北富邦商業銀行股份有限公
    司108年12月20日函暨附件、受理詐騙帳戶通報警示簡便格
    式表、金融機構聯防機制通報單、內政部警政署反詐騙諮詢
    專線紀錄表、告訴人張雅婷提供之臉書訊息擷圖及匯款證明
    資料、合作金庫商業銀行東三重分行109年8月12日函及隨函
    檢附之新開戶建檔登錄單及歷史交易明細（見偵卷第13-21
    、23、27-29、31-35、43、45、47、49-55、85-93之2頁）
    及被告提供與「小虎」聯繫之LINE對話擷圖（見原審金訴卷
    第47-147頁）附卷可稽。是依上述補強證據已足資擔保被告
    上開任意性自白與事實相符，應可採信。本件事證明確，被
    告確實有為事實欄一所載幫助詐欺及幫助洗錢等犯行，堪予
    認定。
三、論罪：
　㈠按刑法上之幫助犯，係對於犯罪與正犯有共同之認識，而以
    幫助之意思，對於正犯資以助力，未參與實施犯罪構成要件
    之行為者而言。另按最高法院刑事大法庭109年12月16日108
    年度台上大字第3101號裁定見解，提供金融帳戶之行為人主
    觀上認識該帳戶可能作為對方收受、提領特定犯罪所得使用
    ，對方提領後會產生遮斷金流以逃避國家追訴、處罰之效果
    ，仍基於幫助之犯意，提供該帳戶之提款卡及密碼，以利洗
    錢之實行，應論以一般洗錢罪之幫助犯。查被告將合作金庫
    帳戶存摺、憑證晶片小卡（含密碼）、提款卡（含密碼）等
    ，交由真實姓名、年籍均不詳，綽號「小虎」之成年男子及
    其所屬詐騙集團成員用以作為收受詐欺所得財物及洗錢之犯
    罪工具，過程中並無證據證明被告有直接參與詐欺取財及洗
    錢之構成要件行為，充其量僅足認定係詐欺取財及一般洗錢
    罪構成要件以外之幫助行為，尚難遽認與實行詐欺取財及洗
    錢之詐騙集團成員間有犯意聯絡，而有參與或分擔詐欺取財
    及洗錢之犯行。是本案既查無證據足資證明被告有共同詐欺
    取財及一般洗錢之犯意聯絡及行為分擔，自應認被告將其合
    作金庫帳戶存摺、憑證晶片小卡（含密碼）、提款卡（含密
    碼）等，交由「小虎」及其所屬詐騙集團成員使用之犯行，
    僅止於幫助詐欺取財及幫助一般洗錢之犯意，而為詐欺取財
    罪及一般洗錢構成要件以外之行為。
  ㈡查被告如事實欄一所載、基於幫助詐欺取財及掩飾詐欺所得
    之洗錢不確定故意，將其合作金庫帳戶存摺、憑證晶片小卡
    （含密碼）、提款卡（含密碼）等資料，交予「小虎」及其
    所屬詐騙集團成員使用，由「小虎」及其所屬詐騙集團成員
    施用詐術，使告訴人陷於錯誤，透過網路銀行匯款至綁定被
    告上開合作金庫帳戶之台北富邦商業銀行虛擬帳號（帳號：
    000-00000000000000號），再撥付至被告之合作金庫帳戶內
    ，並遭前開施用詐術之人提領。被告主觀上可預見其所提供
    之帳戶可能作為對方收受、取得特定犯罪所得使用，並因此
    遮斷金流而逃避追緝，核其所為，係犯刑法第30條、第339
    條第1項之幫助詐欺取財罪，及刑法第30條、洗錢防制法第1
    4條第1項之幫助洗錢罪。其以一交付合作金庫帳戶存摺、憑
    證晶片小卡（含密碼）、提款卡（含密碼）之行為，同時觸
    犯上開幫助詐欺取財罪及幫助洗錢罪，為想像競合犯，應從
    一重論以幫助洗錢罪。
  ㈢被告係對正犯資以助力而實施犯罪構成要件以外之行為，為
    幫助犯，依刑法第30條第2 項之規定，按正犯之刑減輕之。
  ㈣被告於本院審理時，就幫助洗錢犯行已自白不諱，應依洗錢
    防制法第16條第2項規定，遞減輕其刑。
  ㈤檢察官起訴及上訴意旨雖主張：被告將合作金庫帳戶存摺、
    提款卡（含密碼）提供予他人使用，容任他人以該金融帳戶
    實施詐欺犯罪，亦屬洗錢防制法第2條第2款「掩飾或隱匿特
    定犯罪所得之本質、來源、去向、所在、所有權、處分權或
    其他權益者」之洗錢行為，應論以同法第14條第1項之洗錢
    罪正犯云云。惟查：
　⒈本案被告僅提供合作金庫帳戶存摺、憑證晶片小卡（含密碼
    ）、提款卡（含密碼）供「小虎」及其所屬詐欺集團成員使
    用，嗣後告訴人依指示透過網路銀行匯款至綁定被告上開合
    作金庫帳戶之台北富邦商業銀行虛擬帳號（帳號：000-0000
    0000000000號），再撥付至被告之合作金庫帳戶內，並遭前
    開施用詐術之人提領，雖產生掩飾、隱匿之結果，然卷內證
    據並不足以證明被告有何參與後續之提款行為，是其上開所
    為，即非洗錢防制法第2條第2款所指洗錢行為，尚無從成立
    一般洗錢罪之直接正犯。故檢察官主張被告此部分行為亦應
    論以一般洗錢罪之正犯部分，容有誤會。
　⒉又正犯與幫助犯、既遂犯與未遂犯，犯罪之態樣或結果雖有
    不同，唯其基本事實均相同，原不生變更起訴法條之問題（
    最高法院97年度台上字第202號判決意旨參照）。本件檢察
    官雖係以被告涉犯洗錢罪嫌之正犯提起公訴，本院改論處被
    告幫助洗錢罪刑，並無罪名變更問題，且經本院110年3月4
    日審判期日當庭告知被告有可能涉犯幫助洗錢罪嫌（見本院
    卷第49頁），於被告防禦權之行使亦無妨礙，附此敘明。
四、上訴之判斷：
    原審以被告犯罪事證明確，而予論罪科刑，固非無見。惟被
    告提供合作金庫帳戶存摺、憑證晶片小卡（含密碼）、提款
    卡（含密碼）供「小虎」及其所屬詐欺集團成員使用，進而
    由「小虎」及其所屬詐欺集團成員將該帳戶用於取得詐欺告
    訴人款項、製造金流斷點，所為除構成幫助詐欺取財罪外，
    尚應論以幫助洗錢罪，已如前述。原判決僅就幫助詐欺部分
    予以論罪科刑，而就洗錢部分不另為無罪諭知，容有未洽。
    檢察官以：被告交付帳戶之行為該當洗錢防制法第2條第2款
    、第14條第1項之洗錢犯行為由，指摘原判決不當，提起本
    件上訴，雖無理由，業據本院論駁如前。然原判決既有前開
    可議之處，自屬無可維持，應由本院予以撤銷改判。
五、科刑審酌事項：
  ㈠爰以行為人之責任為基礎，審酌被告本身雖未實際參與詐欺
    取財及洗錢犯行，但於不法份子犯案猖獗，利用他人帳戶詐
    欺取財之事迭有所聞之際，竟仍將其所申辦之銀行帳戶提供
    他人從事詐欺取財及洗錢使用，紊亂社會正常交易秩序，並
    使不法之徒藉此輕易詐取財物，助長詐騙集團之猖獗，影響
    社會正常交易安全，並使犯罪之追查趨於複雜，行為殊不足
    取，惟慮及被告坦認犯行之犯後態度尚佳，本件告訴人張雅
    婷遭詐騙而損失之金額為3,000元，侵害財產法益之情節及
    程度尚屬輕微，告訴人張雅婷經原審通知未到庭而未能調解
    ，被告仍匯款賠償（見原審金訴卷第179頁之匯款申請書；
    第181頁公務電話紀錄），顯見被告犯後具悔意與彌補之心
    ，兼衡被告自述國中畢業之智識程度、從事空調家電工作、
    未婚之家庭狀況（見本院卷第50頁），並參酌犯罪動機、目
    的、手段、所得利益等一切情狀，改量處如主文第2項所示
    之刑，並諭知罰金易服勞役之折算標準。
　㈡查被告未曾受有期徒刑以上刑之宣告，有本院被告前案紀錄
    表附卷可參。其因一時疏忽，致罹刑典，犯後坦承犯行並已
    匯款3千元予告訴人，填補告訴人損失，有匯款申請書及原
    審公務電話紀錄附卷可佐（見原審金訴卷第179、181頁），
    展現思過誠意，本院衡酌被告因一時失慮，致罹刑典，經此
    偵審程序與科刑之教訓，當能知所警惕，信無再犯之虞，因
    認對其所宣告之刑，以暫不執行為適當，爰併依刑法第74條
    第1項第2款之規定，併予宣告緩刑2年，以策其自新。
六、宣告沒收部分
　　依卷存證據尚無被告有分得本件詐騙所得之情事，而被告交
    付帳戶有收取4,000元等情，業據被告自承在卷（見原審金
    訴卷第172頁），扣除已賠償告訴人張雅婷之3,000元，就被
    告實際取得之1,000元犯罪所得沒收，查無過苛調節條款之
    情形，爰依刑法第38條之1第1項前段、第3項規定，諭知沒
    收，於全部或一部不能沒收或不宜執行沒收時，追徵其價額
    。
據上論斷，應依刑事訴訟法第369條第1項前段、第364條、第299
條第1項前段，判決如主文。
本案經檢察官林秋田聲請簡易判決處刑，檢察官林明志提起上訴
，檢察官壽勤偉到庭執行職務。　　
中　　華　　民　　國　　110 　年　　3 　　月　　15　　日
                   刑事第十五庭 審判長法　官  林怡秀
                                      法　官　陳信旗
                                      法　官　古瑞君
以上正本證明與原本無異。
如不服本判決，應於收受送達後20日內向本院提出上訴書狀，其
未敘述上訴之理由者並得於提起上訴後20日內向本院補提理由書
（均須按他造當事人之人數附繕本）「切勿逕送上級法院」。
                                      書記官  林君縈
中　　華　　民　　國　　110 　年　　3 　　月　　15　　日
附錄本案論罪科刑法條全文：
中華民國刑法第30條
（幫助犯及其處罰）
幫助他人實行犯罪行為者，為幫助犯。雖他人不知幫助之情者，
亦同。
幫助犯之處罰，得按正犯之刑減輕之。

中華民國刑法第339條
（普通詐欺罪）
意圖為自己或第三人不法之所有，以詐術使人將本人或第三人之
物交付者，處5年以下有期徒刑、拘役或科或併科50萬元以下罰
金。
以前項方法得財產上不法之利益或使第三人得之者，亦同。
前二項之未遂犯罰之。

洗錢防制法第14條
有第二條各款所列洗錢行為者，處7年以下有期徒刑，併科新臺
幣5百萬元以下罰金。
前項之未遂犯罰之。
前二項情形，不得科以超過其特定犯罪所定最重本刑之刑。